ACORDAO-COMPLETO-2424029

ACÓRDÃO 2188/2020 ATA 31/2020 - PLENÁRIO

VISTOS, relatados e discutidos estes autos que cuidam de Tomada de Contas Especial instaurada pela Secretaria Nacional de Segurança Pública (Senasp) do então Ministério da Justiça (MJ) , atual Ministério da Justiça e Segurança Pública (MJSP) , para apurar a ocorrência de irregularidades no âmbito do Contrato 88/2009, celebrado entre a União, representada pelo MJSP e a empresa Ksoft Soluções em Tecnologia Ltda, que tinha como objeto a prestação de serviços de suporte para a execução da 1 ª Conferência Nacional de Segurança Pública (1ª Conseg) , realizada em Brasília/DF, no período de 27 a 30/8/2009, com valor global de R$ 2.750.478,65.
ACORDAM os Ministros do Tribunal de Contas da União, reunidos em Sessão Plenária, diante das razões expostas pelo Relator, em:
9.1. com fundamento no art. 93 da Lei 8.443/1992, nos arts. 169, inciso VI, e 213 do Regimento Interno do Tribunal de Contas da União, bem como no art. 6º, inciso I e §2º, c/c o art. 19 da Instrução Normativa TCU 71/2012, arquivar o presente processo de tomada de contas especial, sem o cancelamento do débito, a cujo pagamento continuarão obrigados os responsáveis Generoso Ferreira Facinni (XXX.887.179-XX) ; Ksoft Soluções Em Tecnologia Ltda. (08.207.788/0001-13) ;
9.2. com fulcro no art. 87, inciso I, da Constituição Federal c/c o art. 1º, inciso VIII, da Lei 8.443/92, representar ao Ministro de Estado da Justiça e Segurança Pública, bem como dar ciência à Secretaria Nacional de Segurança Pública e à Secretaria Executiva do Ministério da Justiça e Segurança Pública, sobre a desorganização processual verificada no curso do Contrato 88/2009, bem como do correspondente processo de tomada de contas especial, o que afronta a Governança e o princípio da transparência, para que sejam adotadas medidas internas com vistas à prevenção de ocorrência semelhante; 
9.3. enviar cópia do presente Acórdão Secretaria Executiva e à Secretaria Nacional de Segurança Pública do Ministério da Justiça e Segurança Pública, bem como ao Sr. Generoso Ferreira Facinni (CPF XXX.887.179-XX) e à empresa Ksoft Soluções em Tecnologia Ltda. (CNPJ 08.207.788/0001-13) , informando que a presente deliberação, acompanhada do Relatório e do Voto que a fundamenta, está disponível para a consulta no endereço www.tcu.gov.br/acordaos, além de esclarecer que, caso requerido, o TCU poderá fornecer sem custos as correspondentes cópias, de forma impressa.

Tomada de contas especial instaurada para apurar a ocorrência de irregularidades no âmbito do contrato firmado para realizar o evento 1ª Conferência Nacional de Segurança Pública (1ª CONSEG).

Manifesto concordância com a minuta de acórdão trazida pelo Exmo. Ministro Raimundo Carreiro, ao examinar a presente Tomada de Contas Especial. Todavia, quanto ao aspecto atinente à prescrição das ações de ressarcimento de débitos advindos de danos ao Erário causados por agentes públicos, com base na decisão do Supremo Tribunal Federal adotada no RE 669.069, tenho abordado a questão da seguinte maneira, nas oportunidades recentes em que fui instado a me pronunciar sobre o tema:
2. Sabe-se que há tempos este Tribunal, baseado em precedentes do STF e na interpretação do art. 37, § 5º, da Constituição Federal de 1988, tem adotado o entendimento, consolidado na súmula 282, de que "as ações de ressarcimento movidas pelo Estado contra os agentes causadores de danos ao erário são imprescritíveis".
3. Ocorre que, recentemente, o Supremo Tribunal Federal (STF) , ao julgar o Recurso Extraordinário 636.886/AL, fixou, com repercussão geral, o seguinte enunciado para o Tema 899: "É prescritível a pretensão de ressarcimento ao erário fundada em decisão de Tribunal de Contas". 
4. Impende ressaltar que o mencionado verbete já foi publicado e por isso possui validade, razão pela qual não tenho dúvidas de que esse recente julgado do STF deve ensejar a revisão da jurisprudência deste Tribunal. 
5. Não obstante, o acórdão subjacente ao enunciado encontra-se pendente de publicação e ainda sob análise do STF para discussão de questões a ele relacionadas, o que pode ensejar o seu complemento ou até mesmo a sua modificação.
6. Daí se vê que a decisão proferida pelo STF no âmbito do RE 636.886/AL, a qual reitero que ainda não foi publicada e é passível de impugnação pela Advocacia-Geral da União mediante Embargos de Declaração, ainda poderá ser alterada ou ter seus efeitos modulados em sede recursal.
7. Assim, em que pese entenda desejável a aplicação da tese fixada pelo STF no âmbito do TCU, creio que não se pode deixar de dar encaminhamento aos incontáveis processos que tangenciam essa discussão neste Tribunal, razão pela qual me curvo à compreensão dos meus pares pela manutenção, por ora, do entendimento que há anos vem sendo adotado pelo TCU e pelo próprio STF, no sentido de considerar imprescritíveis as ações de ressarcimento ao erário. 
8. Não se trata, cabe registrar, de desrespeito ou ignorância ao entendimento firmado pela Suprema Corte, tampouco de se fixar qualquer jurisprudência sobre a sua abrangência neste momento. Apenas entendo que, dada a possiblidade de modulação da decisão, não seria produtivo, e causaria enorme incerteza, se este Tribunal revisse sua atuação e logo depois a alterasse novamente.
	É como voto.
TCU, Sala das Sessões, em 19 de agosto de 2020.
Ministro BRUNO DANTAS

Secretaria Nacional de Segurança Pública; Secretaria -Executiva do Ministério da Justiça e Segurança Pública.

3. Interessados/Responsáveis:
3.1. Responsáveis: Generoso Ferreira Facinni (XXX.887.179-XX); Ksoft Soluções Em Tecnologia Ltda. (08.207.788/0001-13).

13.1. Ministros presentes: José Mucio Monteiro (Presidente), Walton Alencar Rodrigues, Benjamin Zymler, Aroldo Cedraz, Raimundo Carreiro (Relator), Ana Arraes, Bruno Dantas e Vital do Rêgo.
13.2. Ministro-Substituto convocado: Marcos Bemquerer Costa.
13.3. Ministro-Substituto presente: Weder de Oliveira.

RAIMUNDO CARREIRO

Trata-se de Tomada de Contas Especial instaurada pela Secretaria Nacional de Segurança Pública (Senasp) do então Ministério da Justiça (MJ) , atual Ministério da Justiça e Segurança Pública (MJSP) , para apurar a ocorrência de irregularidades no âmbito do Contrato 88/2009 (peça 9, p. 32-50, e peça 10, p. 1-28) , celebrado entre a União, representada pelo MJSP, por intermédio da Coordenação-Geral de Logística (CGL) , e a empresa Ksoft Soluções em Tecnologia Ltda. 
2. 	O valor global desse contrato foi de R$ 2.750.478,65 (peça 9, p. 42) e houve um único termo aditivo, que prorrogou sua vigência (peça 10, p. 30-32) . O objeto era a prestação de serviços de gestão, planejamento, organização, promoção, coordenação, operacionalização, produção e assessoria de eventos para a execução da 1 ª Conferência Nacional de Segurança Pública (1ª Conseg) , realizada em Brasília/DF, no período de 27 a 30/8/2009 (peça 9, p. 32) .
EXAME PRELIMINAR
3.	O disposto no art. 10 da Instrução Normativa nº 71/TCU/2012 foi observado, uma vez que constam dos autos os documentos elencados nesse normativo que se aplicam ao caso concreto e que possibilitam sua análise do mérito, em privilégio aos princípios do devido processo legal, contraditório e ampla defesa.
AUDIÊNCIAS E CITAÇÕES
4.	Não foram realizadas citações ou audiências
ANÁLISE DE MÉRITO APRESENTADA PELA UNIDADE TÉCNICA
5.	Com fulcro no art. 1º, § 3º, inciso I, da Lei nº 8.443/1992, transcrevo, a seguir, excerto da instrução lavrada no âmbito da Secretaria de Controle Externo de Tomada de Contas Especial (peça 84) , cujas conclusões contaram com a anuência do corpo diretivo daquela unidade técnica (peças 85 e 86) .
"HISTÓRICO
3.	Na primeira instrução contida nos autos (peça 20) , foram realizados ajustes nas conclusões exaradas pelos tomadores das contas especiais (peça 12, p. 26-28) , tendo sido considerada inadequada a responsabilização dos sócios administradores da empresa Ksoft, Sr. André Luiz Pio D'Anunzio e Sra. Ana Carolina Lima Ribeiro.
4.	Além disso, visando ao saneamento das questões levantadas e para fins de promover a adequada responsabilização e caracterização do débito, considerou-se necessária a realização de diligência à Senasp para que juntasse aos autos os seguintes documentos/informações (peça 20, p. 9) :
	a) pregão eletrônico que deu origem ao Contrato 88/2009 e anexos; 
b) proposta de preços da empresa Ksoft Soluções em Tecnologia Ltda.; 
c) planilha de formação de preço; 
d) relatórios de acompanhamento da execução contratual; 
e) pareceres técnicos e jurídicos; 
f) planilhas elaboradas pelo fiscal do contrato que serviram de parâmetro para a quantificação do dano ao erário de R$ 75.250,00, relatadas no item 11 da Nota Técnica 27/2015/COATEC/DEAPSEG/SENASP; 
g) planilha de composição de preços que deram suporte à emissão da Nota Fiscal 161 e respectivos relatórios; 
h) nota fiscal 161 e outras referentes ao contrato em questão; 
i) cópias de aditivos e documentos que formalizaram eventual pagamento por meio de reconhecimento de dívida; 
j) documento contendo a aprovação das planilhas elaboradas pelo fiscal do contrato; 
k) comprovante dos pagamentos realizados a favor da empresa Ksoft; 
l) identificação do agente que detinha a função de proceder à glosa de R$ 1.274,40, conforme apontamento constante do item 19 da Nota Técnica 27/2015/SENASP; 
m) tratamento dispensado à aplicação da multa contratual à empresa Ksoft no percentual de 10% pela inobservância e descumprimento de diversos itens previstos no contrato; e 
n) itens e serviços contratados extraordinariamente, por meio de ordens de serviço e respectivas pesquisas de preços que subsidiaram a definição do preço.
5.	A retromencionada diligência foi encaminhada pelo Ofício 0448/2017-TCU/SecexDefesa, de 22/5/2017 (peça 22) . A resposta se deu por meio do Oficio 1/2017/DEAPSEG/SENASP-MJ, de 13/6/2017 (peça 24) , e do Oficio 2358/2017/GAB-SENASP/SENASP-MJ, de 11/7/2017 (peças 34-36) .
6.	Ao analisar a resposta da Senasp (instrução à peça 41) , entendeu-se que permanecia controvérsia acerca da correta quantificação do débito. Sobre o assunto, transcreve-se trecho do pronunciamento da subunidade (peça 42) :
1.		 De acordo com estes autos de tomada de contas especial (TCE) , o fiscal do contrato em análise neste processo somou os valores considerados devidos à empresa Ksoft Soluções em Tecnologia Ltda. em face dos serviços prestados e obteve o total de R$ 2.606.435,19 (peça 6, p. 36) , conforme cifra inscrita na Nota Fiscal 161, de 7 de outubro de 2009 (peça 24, p. 40) .
2.		 Em seguida, o Coordenador-Geral de Logística do Ministério da Justiça, de posse da aludida nota fiscal, autorizou a liquidação e o pagamento do montante indicado pelo fiscal com glosas de R$ 169.860,60, correspondentes a hospedagens não confirmadas, e de R$ 1.274,40, relativas a rádios transmissores disponibilizados sem condições de funcionamento (peça 24, p. 45) . Portanto, fora autorizado o pagamento de R$ 2.435.300,19 (R$ 2.606.435,19 - R$ 169.860,60 -                    R$ 1.274,40) . 
3.		 Por motivo desconhecido, a glosa de R$ 1.274,40 não fora efetuada, recebendo a empresa R$ 2.436.574,59 (R$ 2.606.435,19 - R$ 169.860,60) , conforme atesta a ordem bancária (OB) à peça 24, p. 43-44. Surgiria, assim, a primeira parcela do débito desta TCE: R$ 1.274,40. 
4.		 Após o pagamento, o órgão verificou que haveria incorreção na soma dos valores expressos na planilha confeccionada pelo fiscal: seriam R$ 2.531.185,19, e não R$ 2.606.435,19, levando à quantificação da segunda parcela do débito (R$ 2.606.435,19 - R$ 2.531.185,19) :           R$ 75.250,00.
5.		 Também em data posterior ao pagamento, parte do valor desembolsado fora tido como indevido, consoante parágrafo 14 da Nota Técnica 27/2015/COATEC/DEAPSEG/SENASP, de 1/7/2015, peça 6, p. 37, gerando a terceira e última parcela do débito: R$ 21.871,75.
6.		 Portanto, o débito originalmente quantificado e informado ao Tribunal de Contas da União equivaleu à soma das parcelas acima negritadas, no montante global de R$ 98.396,15 (peça 6, p. 46) .
7. 		Na primeira instrução dos autos, peça 20, diligenciou-se a Secretaria Nacional de Segurança Pública (Senasp) para que o órgão encaminhasse diversos documentos, entre eles a planilha que serviu de parâmetro para a quantificação do débito de R$ 75.250,00, parcela que gerou dúvida naquela etapa processual.
8.		 Em resposta, a planilha fora apresentada por meio do Ofício 2358/2017/GAB-Senasp/Senasp-MJ, de 11/7/2017, peça 34, p. 20-54, mas estava ilegível. 
9. 	Para resolver o problema, esta unidade técnica, por meio de contato telefônico, solicitou a planilha no formato excel, ocasião em que o órgão remeteu os documentos que compõem as peças 38-40. Tais documentos, no entanto, constituem reprodução não fidedigna da planilha original, tendo o órgão, inclusive, apresentado nova soma (R$ 2.534.659,99, peça 39) e, consequentemente, novo valor de débito, este diferente do contemplado no relatório final do processo de tomada de contas especial.
10. 		Ante esse cenário, a SecexDefesa reiterou o pedido de apresentação da planilha verdadeiramente original, aquela copiada à peça 34, p. 20-54, quando o órgão enviou a planilha em papel, legível, não inserida nos autos porque sua reprodução teria como resultado qualidade similar à do documento à peça 34, p. 20-54. 
11.		 Efetuada a soma dos itens dessa planilha, encontrou-se o mesmo total contabilizado pelo fiscal, R$ 2.606.435,19. As divergências entre a referida soma e a considerada correta pelo órgão (R$ 2.534.659,99, peça 39) decorrem, aparentemente, dos seguintes itens: 
11.1. 		item 2.2.1.1- cadeira: o fiscal apresentou o valor de R$ 33.723,20 (menor) e a planilha preparada pela Senasp R$ 35.840,00 (maior) . Diferença: R$ 2.116,80;
11.2	. itens 1.2.2.2 e 1.2.2.3: o fiscal apresentou esses itens de despesa e a planilha reproduzida pela Senasp os omitiu (R$ 18.032,00 + R$ 55.860,00 = R$ 73.892,00) . 
12. Logo, não foi possível identificar erro algum de soma supostamente atribuído ao fiscal, uma vez que a diferença resolve-se quando consideramos os valores informados nos subitens 11.1 e 11.2 anteriores: R$ 2.534.659,99 + 73.892,00 - R$ 2.116,80 = R$ 2.606.435,19.  (grifos no original) 
7.	Visando esclarecer tal controvérsia, foi proposta nova diligência à Senasp, nos seguintes termos do pronunciamento da subunidade (peça 42) :
13. Dessa forma, a fim de dirimir dúvidas, e diversamente da proposta anterior, sugiro os seguintes tópicos de diligência, todos relacionados ao processo de tomada de contas especial referente ao Contrato 88/2009, firmado com a empresa Ksoft Soluções em Tecnologia Ltda.:
13.1. documentos relativos à fiança bancária de R$ 137.523,93 e à correspondente autorização de liberação; 
13.2. fundamentos que levaram à conclusão pelo erro de soma ante a divergência detectada entre os itens 1.2.2.2, 1.2.2.3 e 2.2.1.1 presentes na planilha elaborada pelo fiscal (R$ 2.606.435,19, peça 34, p. 20-54) e aquela declarada pelo órgão como sendo a correta (R$ 2.534.659,99, peça 39) ; 
13.3. valores efetivamente devidos à empresa referentes aos itens 1.2.2.2, 1.2.2.3 e 2.2.1.1 e justificativa de eventual glosa; 
13.4. relatório conclusivo do tomador de contas, uma vez que, mediante mensagem eletrônica, o órgão encaminhou à SecexDefesa/TCU planilha de preços com nova soma (R$ 2.534.659,99) , conforme peça 39 dos autos; 
13.5. planilhas contendo a memória de cálculo do débito efetivo com as correções e ajustes necessários, se for o caso; e 
13.6. termo de autorização de uso firmado com a Empresa Brasiliense de Turismo Ltda. para uso dos espaços e instalações do Centro de Convenções Ulysses Guimarães, acompanhado de anexos contendo detalhamento de materiais e serviços contemplados no ajuste (subcontrato) .
8.	Tal diligência foi realizada pelo Ofício 0846/2018-TCU/SecexDefesa, de 3/9/2018 (peça 44) . Já a resposta da Senasp foi encaminhada por meio do Oficio 149/2018/COGER-SENASP/GAB-SENASP/SENASP-MJ, de 25/10/2018 (peças 50-55) .
9.	Em nova análise (instrução à peça 56) , entendeu-se que as informações prestadas pela Senasp ainda não esclareciam as dúvidas suscitadas por esta Unidade Técnica (UT) ou geravam novos questionamentos, razão pela qual foram propostas novas diligências, algumas delas em reiteração a itens não respondidos a contento anteriormente:
a) em reiteração à diligência objeto do Ofício 0846/2018-TCU/SecexDefesa, de 3/9/2018, cujas respostas, apresentadas por meio do Oficio 149/2018/COGER-SENASP/GAB-SENASP/SENASP-MJ, foram genéricas, inconclusivas ou incompletas, diligenciar a Secretaria Nacional de Segurança Pública do Ministério da Justiça e Segurança Pública para que apresente, no prazo de até quinze dias, os seguintes documentos/informações:
	a.1) esclarecimentos para as divergências detectadas entre os itens 1.2.2.2, 1.2.2.3 e 2.2.1.1 presentes na planilha elaborada pelo fiscal (R$ 2.606.435,19, peça 34, p. 20-54) e aquela declarada pelo órgão como sendo a correta (R$ 2.531.185,19, peça 55, p. 5) :
	ITENS DIVERGENTES
	VALOR APRESENTADO NA PLANILHA ELABORADA PELO FISCAL DO CONTRATO (R$) 
	VALOR APRESENTADO NA PLANILHA ENCAMINHADA PELA SENASP (R$) 

	1.2.2.2 Convidados internacionais
	18.032,00 - peça 34, p. 57
	0,00 - peça 54, p. 11

	1.2.2.3 Secretários de Estados de Segurança Pública, Comandantes de Polícia Militar e Corpo de Bombeiros com status de Secretário de Estado, Secretários de Justiça e Penitenciários e Especialistas renomados
	55.860,00 - peça 34, p. 57
	0,00 - peça 54, p. 11

	2.2.1.1 Cadeiras anatômicas com braços, em espuma injetada, forradas com tecido na cor azul índigo, dispostas em formato auditório (80 cadeiras por sala) .
	33.723,20 - peça 34, p. 62
	35.840,00 - peça 54, p. 13

	a.2) contrato subscrito pela Empresa Brasiliense de Turismo Ltda. autorizando o uso do Centro de Convenções Ulisses Guimarães pelo MJSP;
	a.3) caso inexista contrato firmado diretamente entre a Empresa Brasiliense de Turismo Ltda. e o MJSP e/ou entre a Empresa Brasiliense de Turismo Ltda. e a empresa Ksoft Soluções em Tecnologia Ltda., informar a relação existente entre o Centro de Convenções Ulysses Guimarães e/ou a Empresa Brasiliense de Turismo Ltda. e a empresa Imagens Promoções Ltda., já que esta teria atuado em nome da Empresa Brasiliense de Turismo Ltda. no curso do contrato firmado com o MJSP;
	a.4) nota fiscal correspondente ao contrato firmado entre a empresa Imagens Promoções Ltda. e a empresa Ksoft Soluções em Tecnologia Ltda.;
	a.5) nota fiscal correspondente ao contrato firmado entre a empresa Imagens Promoções Ltda. e o Centro de Convenções Ulisses Guimarães;
	a.6) íntegra do contrato firmado entre as empresas Imagens Promoções Ltda. e Ksoft Soluções em Tecnologia Ltda. EPP, já que algumas páginas (seis e sete) não foram encaminhadas por meio do Ofício 149/2018/COGER-SENASP/GAB-SENASP/SENASP-MJ, de 25/10/2018;
	a.7) nome do gestor do Contrato 88/2009;
	a.8) último documento que determinou e/ou autorizou a emissão da ordem bancária 2009OB805138, no valor de R$ 2.387.843,10 (documento que efetivamente autorizou o lançamento da ordem bancária pelo usuário "Valdecy" - CPF XXX.670.451-XX) ;
	b) diligenciar a Secretaria de Turismo do Governo do Distrito Federal requerendo as seguintes informações: 
	b.1) esclarecimentos sobre o papel exercido pela empresa Imagens Promoções Ltda. em contratos de locação do Centro de Convenções Ulisses Guimarães, especialmente no ano de 2009, uma vez que essa empresa celebrou contrato com a empresa Ksoft Soluções em Tecnologia Ltda. EPP para realização de evento do Ministério da Justiça e Segurança Público no referido centro, conforme contrato anexo; e
	b.2) nota fiscal emitida pelo Centro de Convenções Ulisses Guimarães correspondente ao referido contrato; e
	b.3) no caso de contratação de espaço físico para realização de evento no centro de convenções, notadamente as ocorridas em 2009, informar a estrutura material ordinariamente oferecida cujo preço vem embutido no contrato de locação (mesas, cadeiras, armários, balcão, pontos de energia, baias com divisórias, geladeira, frigobar, estantes e outros similares) .
10.		A diligência direcionada à Senasp foi encaminhada por meio do Ofício 0722/2019-TCU/SecexDefesa, de 26/8/2019 (peça 58) , enquanto que a destinada à Secretaria de Turismo do Governo do Distrito Federal (GDF) foi enviada pelo Ofício 0723/2019-TCU/SecexDefesa, de 26/8/2019 (peça 59) .
11.	A resposta da Senasp foi encaminhada a este Tribunal pelo Oficio 192/2019/CGTC-SENASP/SENASP/MJ, de 11/9/2019 (peças 62-80) , posteriormente complementada por meio do Oficio 213/2019/CGTC-SENASP/SENASP/MJ, de 2/10/2017 (peça 83) . Já a resposta da Secretaria de Turismo do GDF foi apresentada pelo Ofício SEI-GDF 847/2019 - SETUR/GAB, de 30/9/2019 (peça 81) .
12.	Concluído o histórico, passa-se ao exame das respostas apresentadas às diligências.
EXAME TÉCNICO
Resposta da Senasp (peças 62-80 e 83) 
13.	Com relação ao item a.1 do parágrafo 9, a Senasp informou (peça 83, p. 3-4) :
Resposta: Preliminarmente, cabe esclarecer que não existem divergências de valores nos itens 1.2.2.2 e 1.2.2.3 entre as planilhas elaboradas pelo fiscal do contrato e a encaminhada pela SENASP em 2015, conforme diligências realizadas por esta Coordenação-Geral.
Diante do questionamento apresentado pelo TCU, foi feita diligência por intermédio de contato telefônico com a Sra. Leandra do Rocio Santos, atualmente servindo na Polícia Civil do Estado de Santa Catarina. A servidora trabalhou diretamente na elaboração da Nota Técnica 27/2015/COATEC/DEAPSEG/SENASP (0623839) , de 18 de junho de 2015, além de criar a Planilha_Ksoft_Quantificação (0546731) , sendo possível elucidar as informações dos itens 1.2.2.2 e 1.2.2.3, conforme segue:
I - a Sra. Leandra tomou por base para a elaboração da planilha excel (0546731) , em 2015, os dados que lhe foram apresentados na proposta de preços da empresa Ksoft (9811610) , durante a fase de licitação, p. 3. Na referida proposta não constavam as subdivisões do item 1.2.2 e por esse motivo não fizeram parte da planilha Excel encaminhada pela SENASP;
II - a servidora esclareceu que para melhorar o entendimento dos dados contidos nessa planilha excel (0546731) foram inseridas na coluna "J" informações de como se deu a execução dos serviços. Nas colunas "K" e "L" constam os itens que deviam ter sido glosados e não foram ou que foram pagos a maior ou a menor;
III - quanto à planilha elaborada pelo fiscal do contrato, supõe-se que as subdivisões foram criadas para controle pessoal, a fim de evidenciar a diferenciação na quantidade de diárias por pessoa (subitens 1.2.2.2 e 1.2.2.3) que pode ter sido ocasionada pelo fato de alguns participantes não terem chegado no início do evento ou terem ido embora antes do final dele; e
IV - em que pese o fiscal do contrato ter subdividido o item 1.2 (Hospedagem) constante da proposta da empresa, enfatiza-se que não há divergência entre os valores encontrados para o referido item, pois houve a glosa no valor de R$ 169.860,60, registrada tanto na planilha do fiscal do contrato, bem como na planilha Excel encaminhada pela SENASP. Isso pode ser verificado na aba "planilha com correções", células J12 a J15 com a aposição da informação "Comissão e CGL já realizaram glosa de R$ 169.860,60".
Quanto ao item 2.2.1.1, apesar do registro de glosa informado na célula "J 57" da planilha excel (0546731) no valor de R$ 2.116,80 (R$35.840,00 - R$33.723,20 = 2.116,80) , por erro formal foi esquecido de abater da célula "I 57". Assim, aplicando-se essa correção, a quantificação final constante da célula "I 554" passará de R$ 98.396,15 para R$ 100.512,95.
Dessa forma, há a necessidade de se retificar o total da planilha encaminhada pela SENASP, passando a ser correto o valor de R$ 2.529.068,39 (R$ 2.531.185,19 - R$ 2.116,80) , Célula "I 538".
14.	Sobre os itens a.2 e a.3 do parágrafo 9, que requisitaram contrato firmado entre a Empresa Brasiliense de Turismo (Brasiliatur) e o MJSP, informou a Senasp que não localizou a requisitada avença (peça 65, p.1) , ratificando, entretanto, que houve relação estabelecida entre as citadas partes, conforme demonstra o Aviso 267, de 4 de março de 2009 (peça 66) , no qual se solicita reserva do Centro de Convenções Ulisses Guimarães (CCUG) para a 1ª Conseg, e a respectiva resposta da Brasiliatur, autorizando o uso do espaço, pelo valor de R$ 233.820,00, a ser pago pelo então Ministério da Justiça (peça 67, p. 5) .
15.	Com relação aos itens a.4, a.5 e a.6 do parágrafo 9 (notas fiscais e contratos pactuados com a empresa Imagens Promoções Ltda.) , informou a Senasp não ter localizado os documentos requisitados (peça 83, p. 4-5) .
16.	No tocante ao item a.7 do parágrafo 9, a Senasp encaminhou a Portaria 136, de 12 de agosto de 2009 (peça 74) , na qual consta a designação do Sr. Generoso Ferreira Facinni para exercer a fiscalização do Contrato 88/2009.
17.	Por fim, em relação ao item a.8 do parágrafo 9, que requisitou apresentação do último documento que autorizou a emissão da ordem bancária 2009OB805138, de 28/10/2009, no valor de R$ 2.387.843,10 (peça 78) , encaminhou a Senasp: i) Memorando 002/2009-FC/CGL/SPOA/SE/MJ, de 13/10/2009 (peça 75) , onde o fiscal do contrato ratifica seu ateste à Nota Fiscal 161 da empresa Ksoft (peça 76) ; e ii) autorização para liquidação e pagamento da mencionada nota, assinada pelo Coordenador-Geral de Logística, Sr. Alenon de Loyola Fleury Júnior (peça 77) .
Resposta da Secretaria de Turismo do Governo do Distrito Federal (peça 81) 
18.	Com relação aos questionamentos direcionados à Secretaria de Turismo do GDF, informou o órgão (peça 81, p. 2) :
	a) para o item b.1 do parágrafo 9:
Em referência ao papel da empresa IMAGENS PROMOÇÕES LTDA., em contratos de locação do Centro De Convenções Ulisses Guimarães, especialmente no ano de 2009, informamos que nos autos, processo 371.000.530/2009, referente à autorização de uso do CCUG para a conferência nacional de segurança publica, não consta nenhuma irregularidade e nem menciona o nome da empresa IMAGENS PROMOÇÕES LTDA. Há somente o contrato firmado entre o Ministério da Justiça, por intermédio da coordenação-Geral de Logística, e a empresa Ksoft Soluções em Tecnologia LTDA, contrato 88/2009, em anexo.
	b) para o item b.2 do parágrafo 9:
Conforme processo 371.000.530/2009, e de acordo com a Instrução Normativa 01, de 4 de agosto de 2008, com o Decreto 26.252 de 29 de setembro de 2005, e com a Portaria 35, de 11 de outubro de 2005, que regulamentava o uso dos espaços e instalações do CCGU, para garantia da reserva, o Promotor/Autorizatário deveria recolher, a titulo de sinal, para este evento, a importância de R$ 22.872,00, correspondente aos 10% do valor do preço público de utilização dos espaços solicitados, por meio de boleto bancário, e comprovante do recolhimento de R$ 228.720,00, referente ao preço público de utilização dos espaços solicitados também por meio de boleto bancário, conforme anexo.
	c) para o item b.3 do parágrafo 9:
Conforme processo 371.000.530/2009, há uma relação de termo de vistoria inicial e final, de acordo com o Memo. 70/2009 - NUGEV/GENEG/BRASILIATUR, de 14 de setembro de 2009, do evento "I conferência nacional de Segurança Pública", realizada no período de 26 a 31 de agosto de 2009, informando a estrutura material ordinariamente oferecia cujo preço vem embutido no contrato de locação, em anexo.
19.	Neste ponto, frise-se que apesar de haver menções a anexos nos trechos transcritos no parágrafo anterior, não houve a juntada de quaisquer documentos aos autos em decorrência da resposta apresentada pela Secretaria de Turismo do GDF.
Análise
20.	As informações apresentadas pela Senasp, apesar de ainda contraditórias, permitem concluir, conforme se demonstrará em seguida, que o valor atualizado do débito identificado nos presentes autos é inferior a R$ 100.000,00, montante mínimo fixado por este Tribunal para encaminhamento de TCE, o que enseja o arquivamento do presente processo, nos termos do art. 6º, inciso I, c/c o art. 19 da Instrução Normativa (IN) TCU 71/2012, dispositivos cujas redações foram dadas pela IN TCU 76/2016.
21.	Com efeito, conforme já mencionado na transcrição feita no parágrafo 6 desta instrução, o débito até então identificado nos presentes autos, em virtude das apurações procedidas pela Unidade Jurisdicionada (UJ) , no montante global de R$ 98.396,15, pode ser dividido em três parcelas:
	a) de R$ 1.274,40, relativa a rádios transmissores disponibilizados sem condições de funcionamento;	
	b) de R$ 21.871,75, conforme detalhamento contido no parágrafo 14 da Nota Técnica 27/2015/COATEC/DEAPSEG/SENASP, de 1/7/2015 (peça 6, p. 37) ;
	c) de R$ 75.250,00, em virtude de incorreções na soma dos valores expressos na planilha confeccionada pelo fiscal, que seriam de R$ 2.531.185,19, e não de R$ 2.606.435,19.
22.	Entretanto, conforme informado pela Senasp (peça 83, p. 3-4) , a última parcela listada no parágrafo anterior, no montante de R$ 75.250,00, está incluída na glosa de R$ 169.860,60, realizada nos termos da autorização contida à peça 24, p. 45.
23.	A dúvida acerca da inclusão ou não da parcela de R$ 75.250,00 na retromencionada glosa se originou de registro contido na Nota Técnica 27/2015/COATEC/DEAPSEG/SENASP (peça 6, p. 37) :
14.2. ITENS 1.2. l a 1.2.4 - Grupo de Hospedagem: Conforme relatado no Item 11, após a reunião realizada entre a Coordenação-Geral de Logística, Coordenação da CONSEG, Fiscal do Contrato e Coordenador da Coordenação de Contratos, Orçamento e Finanças (...) , foi procedida a glosa no valor de R$ 169.860,60 (cento e sessenta e nove mil, oitocentos e sessenta reais e sessenta centavos) , correspondente às hospedagens não confirmadas. Dessa forma, entende-se que não houve pagamento indevido.
24.	Sobre o assunto, observa-se que, apesar do registro de que o débito relativo às despesas do grupo de hospedagem já estariam incluídos na glosa de R$ 169.860,60, a retromencionada nota técnica conclui, de maneira contraditória, pela existência da parcela de débito de R$ 75.250,00, sem observar que esta já estava contida na citada glosa (peça 6, p. 46) .
25.	Neste ponto, ressalte-se que a Senasp, quando questionada, por meio das diligências procedidas nestes autos, acerca da divergência que resultaria no suposto débito de R$ 75.250,00, sempre respondeu referindo-se à Nota Técnica 27/2015/COATEC/DEAPSEG/SENASPO, o que não esclareceu as dúvidas suscitadas. Transcreve-se, como exemplo, o documento à peça 24, p. 1:
Item "b": fundamentos que levaram à conclusão pelo erro de soma ante a divergência detectada entre os itens 1.2.2.2, 1.2.2.3 e 2.2.1.1 presentes na planilha elaborada pelo fiscal (R$ 2.606.435,19, peça 34, p. 20-54) e aquela declarada pelo órgão como sendo a correta (R$ 2.534.659,99, peça 39) : 
Resposta: Na Nota Técnica 27/2015/COATEC/DEAPSEG/SENASPO (0623839) consta os fundamentos que levam a concluir que há erros, em principio, quanto à planilha elaborada, pelo Fiscal, e aquela elaborada, pela Administração. Ao se somar os valores de cada item apresentado, pelo Fiscal, chegou-se ao valor de R$ 2.531.185,19, cujos cálculos são apresentados na planilha (0546731) .
26.	Acrescente-se que a mais recente resposta da UJ (peça 83, p. 3-4) , transcrita no parágrafo 13 desta instrução, ainda apresenta contradições, pois cabalmente é registrado não haver "divergências de valores nos itens 1.2.2.2 e 1.2.2.3 entre as planilhas elaboradas pelo fiscal do contrato e a encaminhada pela SENASP em 2015", bem como que tais itens estariam planilhados "com a aposição da informação - Comissão e CGL já realizaram glosa de R$ 169.860,60".
27.	Entretanto, em sentido oposto ao esperado, a UJ não suprimiu o montante referente aos citados valores dos itens 1.2.2.2 e 1.2.2.3 do débito em apuração, perfazendo, por outro lado, nova correção do total devido, que, no seu entender, passaria de R$ 98.396,15 para R$ 100.512,95.
28.	Desse modo, observa-se que a Senasp, além de não deduzir as parcelas referentes aos itens 1.2.2.2 e 1.2.2.3, apontou indevidamente aumento no valor do débito, pois a diferença de valores, no item 2.2.1.1, entre a planilha do fiscal e a elaborada pela UJ, no montante de R$ 2.116,80 (R$35.840,00 - R$33.723,20) , operaria redução do valor devido, e não aumento.
29.	Registre-se, conforme mencionado na instrução à peça 20, que as irregularidades que ensejaram a instauração da presente TCE foram relatadas pelo Sr. Alenon de Loyola Fleury Júnior, sendo também o referido servidor a autoridade que assinou o Contrato 88/2009 (peça 10, p. 28) .
30.	Por essa razão, poderia, em tese, o Sr. Alenon esclarecer as dúvidas suscitadas. Entretanto, conforme mencionado no parágrafo 18 da instrução à peça 204 do TC Processo 027.051/2016-1, "o Sr. Alenon de Loyola Fleury Júnior sofreu traumatismo crânio-encefálico decorrente de acidente automobilístico em 14/2/2018, que o deixou em estado de coma vigil desde então".
31.	Nesse cenário, possivelmente em função da impossibilidade de manifestação do Sr. Alenon, percebe-se que a UJ não logrou êxito em esclarecer, de maneira apropriada, as dúvidas suscitadas por este Tribunal no curso da presente TCE, tendo apresentado reiteradamente respostas às diligências contendo incompletudes, erros e contradições, o que não permitia a elucidação dos questionamentos realizados e a correta quantificação do débito. Por essa razão, entende-se necessária a promoção de ciências, de forma a prevenir futuras ocorrências semelhantes. 
32.	Não obstante, conforme mencionado no parágrafo 20 desta instrução, em virtude da exclusão da parcela de R$ 75.250,00 do débito em apuração nos presentes autos, o montante remanescente, que totaliza R$ 23.146,15 (R$ 1.274,40 + R$ 21.871,75) , data-base 29/10/2009, quando atualizado, não atinge o mínimo de R$ 100.000,00 fixado por este Tribunal para encaminhamento de TCE, o que enseja o arquivamento do presente processo, sem prejuízo de se aplicar o disposto no art. 6º, § 2º, da Instrução Normativa TCU 71/2012, in verbis:
§ 2º. A dispensa de instauração de tomada de contas especiais, conforme previsto no inciso I do caput, não exime a autoridade administrativa de adotar outras medidas administrativas ao seu alcance ou requerer ao órgão jurídico pertinente as medidas judiciais e extrajudiciais cabíveis, com vistas à obtenção do ressarcimento do débito apurado, inclusive o protesto, se for o caso.
33.	Destaca-se, ademais, que a propositura de arquivamento também se justifica em virtude do transcurso temporal, posto que o débito remanescente ocorreu há mais de dez anos, o que prejudicaria eventual apresentação de alegações de defesa pelos responsáveis, em virtude da já mencionada incompletude e desorganização processual da documentação contida nos autos. 
34.	Por fim, no tocante às demais respostas apresentadas pela Senasp e pela Secretaria de Turismo do Governo do Distrito Federal em função das diligências ora analisadas (transcrições nos parágrafos 14 a 19) , entende-se desnecessário tecer comentários sobre as informações prestadas e os documentos entregues, posto que eles foram requisitados como forma de subsidiar a análise do débito em apuração, o que se mostra inoportuno neste momento em função da proposta de arquivamento contida nesta instrução. 
CONCLUSÃO
35.	Tendo em vista que o exame das ocorrências que ensejaram a instauração da presente tomada de contas especial evidenciou que o valor atualizado do débito apurado é inferior a R$ 100.000,00, limite fixado por este Tribunal para encaminhamento de TCE, bem com que os presentes autos se encontram pendentes de citação válida neste Tribunal, cabe propor, desde logo, a título de racionalização administrativa e economia processual, com vistas a evitar que o custo da cobrança seja superior ao valor da importância a ser ressarcida, o arquivamento do processo, com fundamento no art. 93 da Lei 8.443/1992, nos arts. 169, inciso VI, e 213 do Regimento Interno do TCU c/c os arts. 6º, inciso I, e 19 da Instrução Normativa TCU 71/2012.
36.	Será proposto, ainda, que a Secretaria Executiva e a Secretaria Nacional de Segurança Pública do Ministério da Justiça e Segurança Pública sejam cientificadas da falha tratada nestes autos, com vistas a evitar novas ocorrências semelhantes.
PROPOSTA DE ENCAMINHAMENTO
37.		Ante todo o exposto, submetem-se os autos à consideração superior, propondo-se:
	a) arquivar o presente processo, com fundamento no art. 93 da Lei 8.443/1992, nos arts. 169, inciso VI, e 213 do Regimento Interno do Tribunal de Contas da União, bem como no art. 6º, inciso I, c/c o art. 19 da Instrução Normativa TCU 71/2012;
		b) dar ciência à Secretaria Executiva do Ministério da Justiça e Segurança Pública acerca da desorganização processual verificada no curso do Contrato 88/2009, no qual a falta de documentos não permitiu a verificação da regularidade da contratação, afrontando o art. 70, parágrafo único, da Constituição Federal e o art. 93 do Decreto-lei 200/1967;
		c) dar ciência à Secretaria Nacional de Segurança Pública do Ministério da Justiça e Segurança Pública acerca da desorganização processual verificada no curso do Contrato 88/2009, no qual a falta de documentos não permitiu a verificação da regularidade da contratação, afrontando o art. 70, parágrafo único, da Constituição Federal e o art. 93 do Decreto-lei 200/1967;
		d) dar ciência da deliberação que vier a ser proferida à Secretaria Executiva e à Secretaria Nacional de Segurança Pública do Ministério da Justiça e Segurança Pública, bem como ao Sr. Generoso Ferreira Facinni (CPF 	XXX.887.179-XX) e à empresa Ksoft Soluções em Tecnologia Ltda. (CNPJ 08.207.788/0001-13) ."
MANIFESTAÇÃO DO MINISTÉRIO PÚBLICO JUNTO AO TCU
6.	O Ministério Público junto ao TCU, representado pelo Procurador Rodrigo Medeiros de Lima, manifestou-se mediante o Parecer à peça 87, a seguir transcrito.
	"Diante dos elementos constantes dos autos, este representante do Ministério Público de Contas da União concorda parcialmente com a proposta da Secretaria de Controle Externo da Defesa Nacional e da Segurança Pública (SecexDefesa) , nos termos sugeridos pela diretora (peça 85) e referendados pelo titular da unidade técnica (peça 86) , no sentido de se arquivar o presente processo com fulcro no art. 213 do Regimento Interno/TCU, conforme passa a expor.
2.	Conforme mencionado no parágrafo 32 da instrução à peça 84, o valor do débito quantificado pela unidade instrutiva, de R$ 23.146,15 (data de ocorrência: 29/10/2009) , se atualizado até 1º/1/2017, é inferior a R$ 100.000,00, limite mínimo fixado pelo TCU para instauração de tomada de contas especial (TCE) , segundo disposto no art. 6º, inciso I, da Instrução Normativa (IN) TCU 71/2012.
3.	Nessa situação e considerando que ainda não houve a citação de possíveis responsáveis[footnoteRef:2] no âmbito do TCU, o processo deveria ser arquivado, sem cancelamento do débito, a cujo pagamento continuaria (m) obrigado (s) o (s) devedor (es) , para que lhe (s) pudesse ser dada quitação, de acordo com o previsto nos arts. 6º, § 2º, e 19, caput e § 2º, da IN TCU 71/2012 c/c o art. 213 do Regimento Interno/TCU. [2:  A SecexDefesa, nas manifestações constantes às peças 84 a 86, não chegou a indicar possíveis responsáveis que poderiam vir a ser, por hipótese, citados nos autos.] 
4.	No entanto, considerando o entendimento deste representante do Ministério Público, no sentido de que teria ocorrido a prescrição da pretensão de ressarcimento ao erário, pelas razões expostas nos parágrafos que se seguem, a proposta, ao final, será de arquivamento dos autos, com fulcro no art. 213 do Regimento Interno/TCU, mas sem se exigir dos possíveis responsáveis a continuidade da obrigação de pagamento do débito.
5.	Ao julgar, em 17/4/2020[footnoteRef:3], o Recurso Extraordinário (RE) 636.886[footnoteRef:4], no qual se discutia o alcance da regra estabelecida no art. 37, § 5º, da Constituição Federal[footnoteRef:5], relativamente a pretensões de ressarcimento ao erário fundadas em decisões de Tribunal de Contas, o Supremo Tribunal Federal (STF) fixou, com repercussão geral, a tese de que "É prescritível a pretensão de ressarcimento ao erário fundada em decisão de Tribunal de Contas", nos termos do voto do Ministro Alexandre de Moraes[footnoteRef:6]. [3:  Julgamento virtual finalizado nessa data.]  [4:  Desfecho do julgamento do RE 636.886, consoante descrição apresentada no site do STF: "O Tribunal, por unanimidade, apreciando o tema 899 da repercussão geral, negou provimento ao recurso extraordinário, mantendo-se a extinção do processo pelo reconhecimento da prescrição." (grifos nossos) .]  [5:  Constituição Federal:"Art. 37 omissis (...) § 5º A lei estabelecerá os prazos de prescrição para ilícitos praticados por qualquer agente, servidor ou não, que causem prejuízos ao erário, ressalvadas as respectivas ações de ressarcimento." (grifo nosso) ]  [6:  Informação apresentada na descrição da decisão apresentada no site do STF: "Os Ministros Roberto Barroso, Edson Fachin e Gilmar Mendes acompanharam o Relator com ressalvas." (grifo nosso) .] 
6.	Não obstante o RE 636.886 ter sido julgado tendo como contexto a fase de execução de título executivo oriundo de decisão de Tribunal de Contas, é possível constatar, à vista do teor do voto do Ministro Alexandre de Moraes, ao qual aderiram os demais, que a interpretação conferida pela Corte Suprema à matéria constitucional, quanto à inteligência do art. 37, § 5º, da Constituição Federal, é a da prescritibilidade, como regra, da pretensão de ressarcimento ao erário.
7.	Segundo constou do item 2 da ementa do acórdão, somente seriam imprescritíveis "as ações de ressarcimento ao erário fundadas na prática de ato de improbidade administrativa doloso tipificado na Lei de Improbidade Administrativa - Lei 8.429/1992" (grifo nosso) , conforme tese anteriormente definida[footnoteRef:7]. [7:  "São imprescritíveis as ações de ressarcimento ao erário fundadas na prática de ato doloso tipificado na Lei de Improbidade Administrativa." (Tema 897 de repercussão geral) .] 
8.	A conclusão externada afasta, em nosso sentir, a possibilidade de a Corte de Contas continuar a empregar, no exame de suas TCEs, a Súmula TCU 282, segundo a qual "As ac¿o¿es de ressarcimento movidas pelo Estado contra os agentes causadores de danos ao era¿rio sa¿o [em quaisquer casos] imprescriti¿veis.", por veicular interpretação que não mais se coaduna com o entendimento do STF.
9.	Ao mesmo tempo, exige que o TCU se debruce a respeito do prazo e regime prescricionais aplicáveis à pretensão ressarcitória exercida em sede de processo de contas, na medida em que sobre ela não disse a decisão do STF, inclusive por refugir à matéria de direito que lhe fora submetida na oportunidade.
10.	Assim, não havendo, na Lei 8.443/1992 ou em qualquer outro diploma legal, disposição específica, incumbe à Corte de Contas apontar, em atenção ao postulado da segurança jurídica e à vista dos parâmetros legislativos existentes, o arcabouço normativo aplicável, de forma a orientar os trabalhos no âmbito do Tribunal e nortear seus jurisdicionados. 
11.	Isso já foi feito no que tange especificamente à pretensão sancionatória, no Acórdão 1441/2016-TCU-Plenário (relator: Ministro Benjamin Zymler; redator: Ministro Walton Alencar Rodrigues) , por ocasião da apreciação de incidente de uniformização de jurisprudência - ante a prevalência, àquele tempo, da tese da imprescritibilidade em qualquer hipótese da pretensão de ressarcimento ao erário. Ali se definiu a aplicação das regras gerais de prescrição, tratadas no Código Civil, aos processos de controle externo, inclusive quanto ao prazo decenal do art. 205 daquele diploma legal, aplicável quando inexistente prazo específico.
12.	Mesmo que reparação e penalidade tenham naturezas distintas, este membro do Ministério Público entende pela aplicação do mesmo regime e prazo decenal também à pretensão de ressarcimento, no controle externo, pelas mesmas razões empregadas pelo Tribunal em relação à pretensão sancionatória, em deferência à jurisprudência da Corte de Contas e, também, como forma de assegurar a uniformidade dos critérios de contagem do prazo prescricional.
13.	Não se ignora a existência de alguma divergência quanto à aplicação, no âmbito do Direito Público, das normas gerais de prescrição do Código Civil, pela especial pertinência do diploma às relações jurídicas de Direito Privado. Porém, disposições do Código Civil têm, sim, teor de normas gerais de Direito, aplicáveis também ao Direito Público à falta de norma específica - derrogatória da norma geral, pelo critério da especialidade. 
14.	Cumpre esclarecer que a aplicação do regramento do Código Civil à prescrição no âmbito do TCU se faz por incidência direta, na condição de regra geral, o que dispensa o suprimento de lacuna legal, por meio de analogia. Nesse sentido, cabe transcrever excerto da manifestação do Ministro Walton Alencar Rodrigues, assente no voto revisor aprovado pelo Plenário do TCU quando da prolação do Acórdão 1.441/2016:
O silêncio da Lei 8.443/1992, acerca da prescrição da multa, não abre lacuna a ser colmatada por analogia, mas hipótese de incidência da regra geral de prescrição, contida na legislação civil codificada.
Haveria, portanto, quando menos, lei formal, dispondo sobre a prescrição do dever-poder sancionador do Tribunal. A expressa disposição legal impede o uso da analogia, porque o instituto somente tem lugar na hipótese de omissão da lei. Essa, aliás, a dicção do art. 4º da Lei de introdução às normas do direito brasileiro, que transcrevo:
"Art. 4º Quando a lei for omissa, o juiz decidirá o caso de acordo com a analogia, os costumes e os princípios gerais de direito." (grifos meus) 
No caso em exame, não há lacuna a ser preenchida por analogia com o direito público ou civil, mas regra de incidência direta, assentada no art. 205 do Código Civil.
Por essas razões, afasto-me das conclusões trazidas pelo e. relator, no sentido de que o Tribunal haveria de subordinar seu poder-dever de impor sanções à prescrição quinquenal, por ser esse o prazo preponderante "no microssistema do Direito Público".
Manifesto-me, pois, pela incidência da regra geral de prescrição assentada no Código Civil, aplicável a todos os casos em que a lei sobre ela não dispuser explicitamente.
 (grifos nossos e do original) 
15.	A mesma linha de raciocínio ora defendida foi desenvolvida no parecer proferido pelo então Procurador-Geral do MP/TCU, Dr. Paulo Soares Bugarin, no âmbito do TC Processo 030.926/2015-7, conforme demonstra o trecho seguinte:
12. Sobre o uso do Código Civil para extrair a norma jurídica aplicável à prescrição da pretensão punitiva afeta às relações de Direito Público, entendo que, sem embargo de reconhecer os contornos próprios de cada disciplina, não se pode delimitar de forma estanque as esferas entre Direito Civil e Direito Administrativo, Direito Público e Direito Privado. Nesse sentido, para alguns doutrinadores, a crescente constitucionalização do Direito Civil (expoente do Direito Privado) e do Direito Administrativo (expoente do Direito Público) contribui para a dificuldade, em qualificadas dimensões, na contraposição pura e simples entre Direito Público e Privado. 
13. Com efeito, nem tudo que está dentro do Código Civil é propriamente, ou exclusivamente, matéria de Direito Civil. Não se pode olvidar que o CC/2002 também dispõe de matérias consideradas de cunho administrativo, tais como: conceituação de pessoa jurídica de direito público (arts. 40 e 41) ; responsabilidade civil de pessoa jurídica de direito público (art. 43) ; fundações (art. 62 e seguintes) ; bens públicos (art. 98 e seguintes) ; desapropriação (art. 1.275, inciso V, considerada como causa de perda da propriedade imóvel) ; as restrições ao uso anormal da propriedade (art. 1.277 e seguintes) ; a passagem forçada (art. 1.285) ; a imposição de passagem de cabos e tubulações (art. 1.286) ; a regulação das águas e questão dos aquedutos (art. 1288 e seguintes) ; a limitação entre prédios (art. 1.297) e o direito de construir (art. 1299 e seguintes) .
14. Da mesma forma, diversos institutos do Direito Civil são corriqueiramente utilizados pelo Tribunal, inclusive em sua atuação sancionadora, a exemplo da solidariedade passiva (arts. 275 a 285 do CC/2002) e da desconstituição da personalidade jurídica de empresas (art. 50 do CC/2002) .
15. Desta forma, data vênia, não se mostra despropositado ou inadequado utilizar a disciplina do Código Civil para se estabelecer prazo prescricional aplicável ao TCU.
 (peça 3, p. 3, do TC Processo 030.926/2015-7 - grifos nossos e do original) 
16.	Tendo em vista a adoção do Código Civil como marco legal a nortear a tese ora defendida, cabe verificar qual seria o marco temporal a ser adotado pelo Tribunal como início da contagem do prazo prescricional para o exercício da pretensão de ressarcimento.
17.	O Código Civil, em seu art. 189, estabelece que "violado o direito, nasce para o titular a pretensão, a qual se extingue, pela prescrição, nos prazos a que aludem os arts. 205 e 206". Para a atividade de controle externo, o momento de violação do direito pode ser associado à data da ocorrência da irregularidade, ou seja, da prática de algum ilícito que acarrete dano aos cofres públicos. Esse seria, portanto, o marco inicial para o exercício da pretensão ressarcitória do TCU, pelo qual se dá a "apuração dos fatos, identificação dos responsáveis e quantificação do dano", ex vi do disposto no art. 8º da Lei 8.443/1992.
18.	Há que se reconhecer, contudo, a suspensão do curso do prazo prescricional sempre que momentaneamente obstado o prosseguimento no exercício da pretensão por razão unicamente imputável ao responsável, a exemplo da submissão extemporânea de elementos adicionais. Uma vez obstada, temporariamente, a pretensão, não deve ter curso a prescrição, por necessária simetria, na medida em que a última constitui, justamente, o prazo legal de exercício da primeira.
19.	O referido entendimento é extraído do item 9.1.5 do Acórdão 1441/2016-TCU-Plenário:
9.1. deixar assente que:
 (...) 
9.1.5. haverá a suspensão da prescrição toda vez que o responsável apresentar elementos adicionais de defesa, ou mesmo quando forem necessárias diligências causadas por conta de algum fato novo trazido pelos jurisdicionados, não suficientemente documentado nas manifestações processuais, sendo que a paralisação da contagem do prazo ocorrerá no período compreendido entre a juntada dos elementos adicionais de defesa ou da peça contendo o fato novo e a análise dos referidos elementos ou da resposta da diligência, nos termos do art. 160, §2º, do Regimento Interno;
 (grifo nosso) 
20.	Raciocínio semelhante se aplica às hipóteses em que o exercício da pretensão condenatória restar intencionalmente obstaculizado em virtude de conduta fraudulenta dos responsáveis, dissimuladora da irregularidade ensejadora do dano ao erário, com fins a lhes assegurar a impunidade e a retenção de eventuais vantagens ilícitas. Nesses casos, admitir o curso da prescrição desde a ocorrência da irregularidade lhes permitiria beneficiarem-se da própria conduta fraudulenta, da própria torpeza, de forma incompatível com a boa-fé objetiva.
21.	Ainda que a lei seja omissa quanto a tal hipótese impeditiva da prescrição, ela decorre da própria lógica da prescrição e do ditame da boa-fé objetiva que, como princípio geral de direito, presta-se à colmatação de lacunas, nos termos do art. 4º da Lei de Introdução às Normas do Direito Brasileiro (LINDB) .
22.	Orientações semelhantes são identificadas na jurisprudência do STJ:
 (...) 5. Outro relevante e grave aspecto a ser destacado é a intenção deliberada do Sr. Hélio Viana Freitas em obstar a realização de sua citação, como atestado pelo meirinho, em 9.7.2009. Ao argumentar a existência de prescrição, quando se escondeu intencionalmente e só compareceu aos autos em virtude da realização de penhora on-line nas suas contas correntes, denota propósito de "beneficiar-se com a própria torpeza". Tal conduta não encontra amparo jurídico e não pode ser chancelada pelo Poder Judiciário. Precedentes: AgInt nos EDcl no AREsp 1.013.829/RJ, Rel. Min. Marco Aurélio Bellizze, Terceira Turma, DJe 14.8.2018; REsp 1.740.260/RS, Rel. Min. Ricardo Villas Bôas Cuevas, Terceira Turma, DJe 29.6.2018; AgRg no REsp 1.398.155/RN, Rel. Min. Benedito Gonçalves, Primeira Turma, DJe 28.9.2015; REsp 1.366.694/MG, Rel. Min. Mauro Campbell Marques, Segunda Turma, DJe 17.4.2013.
 (...) 
 (REsp 1770249/RJ, Rel. Ministro HERMAN BENJAMIN, SEGUNDA TURMA, julgado em 8/11/2018, DJe 19/11/2018 - grifos nossos) 
ADMINISTRATIVO. CONTRATO. INADIMPLÊNCIA. ANTECIPAÇÃO DO VENCIMENTO. PRAZO DE PRESCRIÇÃO. MANUTENÇÃO DO TERMO INICIAL.
1. Trata-se de ação monitória referente ao contrato de abertura de crédito para financiamento estudantil em que a origem afastou a prescrição reconhecida pelo juízo de primeiro grau.
2. Esta Corte pacificou seu entendimento no sentido de que, mesmo diante do vencimento antecipado da dívida, subsiste inalterado o termo inicial do prazo de prescrição - no caso, o dia do vencimento da última parcela, 10.2.2008. Precedentes.
3. Note-se, ainda, que a ninguém é admitido valer-se da própria torpeza. Ora, entender em favor da antecipação do prazo em questão beneficiaria o próprio devedor que criou o óbice para o recebimento do crédito.
4. Recurso especial não provido.
 (REsp 1247168/RS, Rel. Ministro MAURO CAMPBELL MARQUES, SEGUNDA TURMA, julgado em 17/5/2011, DJe 30/5/2011 - grifos nossos) 
23.	A circunstância impeditiva da prescrição de que aqui se cogita guarda coerência, ainda, com a teoria da actio nata, em sua feição subjetiva, sob a qual não há se falar em inércia daquele a quem caberia exercer a ação sem que ele detenha condições de saber do próprio ato irregular. Segundo a teoria, é a partir da efetiva ciência da violação da ordem jurídica que exsurge a pretensão e, por corolário, a fluência do prazo para o seu regular exercício, haja vista que, repise-se, não se tem por razoável exigir do titular da pretensão o seu devido exercício antes mesmo de que tenha ciência sobre o fato irregular ou seus efeitos (no caso, o dano ao erário) . Nessa linha é o seguinte julgado do STJ:
PROCESSUAL CIVIL E ADMINISTRATIVO. RECURSO ESPECIAL. APREENSÃO DE VEÍCULO REVERTIDA JUDICIALMENTE. DANOS EMERGENTES. PRESCRIÇÃO. TERMO INICIAL. PRINCÍPIO DA ACTIO NATA. (...) 
1. O curso do prazo prescricional do direito de reclamar inicia-se somente quando o titular do direito subjetivo violado passa a conhecer o fato e a extensão de suas consequências, conforme o princípio da actio nata. (...) .
 (...) 
 (REsp 1257387/RS, Rel. Ministra ELIANA CALMON, SEGUNDA TURMA, julgado em 5/9/2013, DJe 17/9/2013 - grifos nossos) 
24.	Registre-se que a adoção da teoria da actio nata, em sua subjetiva acepção, é medida que, para além de juridicamente razoável - vez que permite ao instituto da praescriptio operar, de fato, como instrumental garantidor da ordem e segurança jurídicas, em vez de favorecer unicamente ao interesse privado do agente dissimulador - desvela-se imprescindível aos casos em que se apuram danos decorrentes de ilícitos de maior complexidade, em que, pela própria natureza de que se revestem, as ilicitudes não têm percepção prontamente evidenciadas no plano jurídico e, portanto, são impassíveis de ciência imediata pelos órgãos de controle da gestão pública.
25.	Não estamos a olvidar que, ao se considerar como termo inicial da prescrição o momento em que o detentor da legítima pretensão obtém (ou poderia obter) a inequívoca ciência do ato irregular, poderá haver situações em que a gênese do interstício prescricional remanesça suspensa por prazo demasiadamente prolongado, o que poderia, fatalmente, culminar em indesejável prejuízo ao devido processo legal. Para situações tais, caberia ao Tribunal avaliar, como já o faz atual e rotineiramente, se o desproporcional prazo defluído desde a prática da irregularidade ensejadora de dano tem o condão de prejudicar o contraditório e a ampla defesa, a exemplo do que preconiza o espírito da norma disciplinada no inciso II do art. 6º da IN TCU 71/2012[footnoteRef:8]. [8:   "Art. 6º Salvo determinação em contrário do Tribunal de Contas da União, fica dispensada a instauração da tomada de contas especial, nas seguintes hipóteses: (...) II - houver transcorrido prazo superior a dez anos entre a data provável de ocorrência do dano e a primeira notificação dos responsáveis pela autoridade administrativa competente;" (grifo nosso) ] 
26.	Ressalvamos, ainda, a hipótese em que, a despeito do decurso do prazo prescricional, verificam-se indicativos de ato doloso de improbidade administrativa tipificado na Lei 8.429/1992 como causa de dano ao erário, o que, em tese, revestiria a pretensão ressarcitória de imprescritibilidade. Ainda que não caiba ao TCU a capitulação formal da conduta sob tal categoria jurídica, o que lhe obsta o exercício da pretensão de ressarcimento, não há impedimento a que o Tribunal prossiga no desempenho de sua atividade fiscalizatória, se assim justificarem a materialidade e a relevância do fato, valendo-se de sua expertise na apuração do dano, inclusive de modo a subsidiar eventual atuação em juízo do Ministério Público comum ou da própria pessoa jurídica lesada - conforme legitimidade que lhes atribui o art. 17 da Lei 8.429/1992 -, com fins à persecução do ressarcimento ao erário.
27.	A conclusão alinha-se ao seguinte trecho do voto do Ministro Alexandre de Moraes no RE 636.886:
 (...) exsurgindo elementos consistentes da atuação consciente e dolosa, no sentido de má gestão e de dilapidação do patrimônio público, abre-se a possibilidade de ajuizamento da ação civil pública por ato de improbidade administrativa, na qual (...) a condenação ao ressarcimento, comprovado o agir doloso, será imprescritível, na forma da jurisprudência desta CORTE. (grifos nossos) 
28.	Considerando os parâmetros acima apontados e tendo em vista que o ato irregular, caracterizado pelo pagamento a maior à empresa Ksoft Soluções em Tecnologia Ltda. EEP ocorreu em 23/10/2009 (peça 14, p. 1) , verifica-se, em face do decurso de prazo superior a dez anos, a ocorrência da prescrição da pretensão do ressarcimento ao erário.
29.	Em vista da prescrição e considerando que o débito atualizado é inferior ao limite mínimo de R$ 100.000,00 e, ainda, que não ocorreu a citação de responsáveis, este membro do Ministério Público manifesta-se no sentido de o Tribunal arquivar o presente processo, com fulcro no art. 213 do Regimento Interno/TCU, mas sem se exigir dos possíveis responsáveis a continuidade da obrigação do pagamento do débito, eis que operada, in casu, a prescrição.
30.	Tendo em consideração a especial relevância da matéria, com repercussão sobre um número bastante significativo de processos, urge definição plenária da Corte de Contas a respeito não só da incorporação da tese da prescritibilidade da pretensão de ressarcimento ao erário, mas, também, no que tange ao regime a que se submete a prescrição no controle externo, observados os parâmetros legislativos existentes. Isso sem prejuízo da eventual deflagração do devido processo legislativo, hábil a positivar um regime jurídico específico e próprio ao controle externo, afastando dúvidas interpretativas e incertezas daí decorrentes.
31.	Nesse sentido, este membro do Ministério Público de Contas da União sugere, na forma do art. 17, § 1º, do Regimento Interno/TCU, a inclusão do julgamento do presente processo na pauta do Plenário, ressalvada a possibilidade de uma definição jurisprudencial anterior, que lhe possa ser aplicada pelo órgão fracionário competente sem prejuízo para a uniformidade de entendimento do Tribunal. Além da relevância do tema, justifica-se tal sugestão ante o fato de que a continuidade do emprego da Súmula TCU 282 nos processos de controle externo pode vir a ocasionar questionamentos, junto ao STF, por eventual desconexão dessa súmula com o entendimento manifestado pela Corte Suprema no RE 636.886."
É o Relatório.

não há

Procurador Rodrigo Medeiros de Lima; Cristina Machado da Costa e Silva (manifestação oral).

TOMADA DE CONTAS ESPECIAL. ENQUADRAMENTO ART. 6º, INCISO I, C/C O ART. 19 DA INSTRUÇÃO NORMATIVA TCU 71/2012. ARQUIVAMENTO. CIÊNCIA AOS INTERESSADOS.

TOMADA DE CONTAS ESPECIAL (TCE)

Secretaria de Controle Externo da Defesa Nacional e da Segurança Pública (SecexDefesa).

Inicialmente, registro que atuo nos presentes autos por força do art. 152 do Regimento Interno do TCU.
2.	Em análise, Tomada de Contas Especial instaurada pela Secretaria Nacional de Segurança Pública (Senasp) do então Ministério da Justiça (MJ) , atual Ministério da Justiça e Segurança Pública (MJSP) , para apurar a ocorrência de irregularidades no âmbito do Contrato 88/2009, celebrado entre a União, representada pelo MJSP e a empresa Ksoft Soluções em Tecnologia Ltda.
3.	O objeto do Contrato 88/2009 era a prestação de serviços de suporte para a execução da 1 ª Conferência Nacional de Segurança Pública (1ª Conseg) , realizada em Brasília/DF, no período de 27 a 30/8/2009. O valor global do ajuste foi de R$ 2.750.478,65.
4.	Registro que trago o presente processo à apreciação deste Plenário por sugestão do representante do Ministério Público junto ao TCU que atuou nestes autos, verbis:
"Nesse sentido, este membro do Ministério Público de Contas da União sugere, na forma do art. 17, § 1º, do Regimento Interno/TCU, a inclusão do julgamento do presente processo na pauta do Plenário, ressalvada a possibilidade de uma definição jurisprudencial anterior, que lhe possa ser aplicada pelo órgão fracionário competente sem prejuízo para a uniformidade de entendimento do Tribunal. Além da relevância do tema, justifica-se tal sugestão ante o fato de que a continuidade do emprego da Súmula TCU 282 nos processos de controle externo pode vir a ocasionar questionamentos, junto ao STF, por eventual desconexão dessa súmula com o entendimento manifestado pela Corte Suprema no RE 636.886."
5.	A unidade técnica propõe arquivar o presente processo, com fundamento no art. 93 da Lei 8.443/1992, nos arts. 169, inciso VI, e 213 do Regimento Interno do Tribunal de Contas da União, bem como no art. 6º, inciso I e §2º c/c o art. 19 da Instrução Normativa TCU 71/2012, tendo em vista que o exame das ocorrências que ensejaram a instauração da presente tomada de contas especial evidenciou que o valor atualizado do débito apurado é inferior a R$ 100.000,00.
6.	O débito originalmente quantificado e informado ao Tribunal de Contas da União equivaleu à soma das parcelas acima negritadas, no montante global de R$ 98.396,15 (peça 6, p. 46) .
7.	O Ministério Público junto ao TCU, representado pelo Procurador Rodrigo Medeiros de Lima, concordou parcialmente com a proposta da Secretaria de Controle Externo da Defesa Nacional e da Segurança Pública (SecexDefesa) , mas considera que teria ocorrido a prescrição da pretensão de ressarcimento ao erário. Assim, propõe arquivar o presente processo, com fulcro no art. 213 do Regimento Interno/TCU, mas sem se exigir dos possíveis responsáveis a continuidade da obrigação do pagamento do débito, eis que operada, in casu, a prescrição.
8.	Em relação à prescrição das ações de ressarcimento de débitos advindos de danos ao Erário causados por agentes públicos, alvitrada pelo MP/TCU com base na decisão do STF adotada no RE 669.069, começo destacando que nas decisões adotadas sobre o tema no RE 669.069, bem assim no RE 852.475, o STF não definiu qual seria o prazo prescricional que vale para o TCU. Tampouco na recente decisão adotada no RE 636.886, esse prazo restou estabelecido, tendo o STF deixado assente que a estipulação de prazos de prescrição deve ser feita por leis infraconstitucionais.
9.	Sobre o tema, cabe destacar que o entendimento do TCU mostrava-se pacífico sobre a imprescritibilidade da pretensão de ressarcimento, conforme o art. 37, §5º, da CF/88, o qual foi sumulado nos seguintes termos (Súmula 282) : "As ações de ressarcimento movidas pelo Estado contra os agentes causadores de danos ao erário são imprescritíveis".
10.	No RE 636.886, julgado pelo Plenário em Sessão Virtual de 10/04/2020 a 17/04/2020, a Suprema Corte expressou entendimento, com repercussão geral, segundo o qual: "É prescritível a pretensão de ressarcimento ao erário fundada em decisão de Tribunal de Contas". Consta da ementa desse julgado que "A pretensão de ressarcimento ao erário em face de agentes públicos reconhecida em acórdão de Tribunal de Contas prescreve na forma da Lei 6.830/1980 (Lei de Execução Fiscal) ".  Vê-se que como, no caso concreto, tratou-se de execução judicial de título executivo formado a partir de decisão do TCU, o STF adotou o rito previsto na Lei de Execução Fiscal.
11.	Resta claro, portanto, que o Recurso Extraordinário sob enfoque tratou de prescrição que ocorreu na fase de execução judicial do acórdão condenatório desta Corte de Contas da União, e não da prescrição da pretensão de ressarcimento associada a processo de controle externo. Nesses termos, compreendo que a tese assentada no RE 636.886 não é aplicável ao caso ora em análise.  
12.	É bom frisar ainda que, nos termos da tese firmada pelo STF no RE 636.886, só após o trânsito em julgado do acórdão condenatório do TCU é que terá início a contagem do prazo prescricional para a execução judicial desse título pela Advocacia Geral da União/AGU. Demais disso, temos que levar em consideração que como a referida tese não transitou em julgado, ainda poderá sofrer alterações ou modulação de seus efeitos, caso haja interposição de embargos de declaratórios.
13.	Destarte, sem a pretensão de fixar uma tese a ser defendida por esta Corte de Contas, caso venha a rever o seu entendimento jurisprudencial sobre do tema, deixo de acolher o encaminhamento pela prescrição da pretensão ressarcitória desta Corte de Contas, uma vez que a tese que ora prevalece nesta Casa é a de que as ações de ressarcimento movidas pelo Estado contra os agentes causadores de danos ao Erário são imprescritíveis.
14.	Sendo assim, peço vênias ao MP/TCU para acolher a proposta uníssona da Secretaria de Controle Externo da Defesa Nacional e da Segurança Pública (SecexDefesa) , no sentido de arquivar o presente processo, com fundamento no art. 93 da Lei 8.443/1992, nos arts. 169, inciso VI, e 213 do Regimento Interno do Tribunal de Contas da União, bem como no art. 6º, inciso I, c/c o art. 19 da Instrução Normativa TCU 71/2012, tendo em vista que o exame das ocorrências que ensejaram a instauração da presente tomada de contas especial evidenciou que o valor atualizado do débito apurado é inferior a R$ 100.000,00.
15.	Ante o exposto, voto por que o Tribunal adote a minuta de acórdão que ora submeto à apreciação deste Colegiado.
TCU, Sala das Sessões Ministro Luciano Brandão Alves de Souza, em 19 de agosto de 2020.
RAIMUNDO CARREIRO 
Relator